【裁判字號】    99,訴,326
【裁判日期】    991231
【裁判案由】    清償債務
【裁判全文】
臺灣桃園地方法院民事判決               99年度訴字第326號
原      告  董蓮英
被      告  鍾佩儒詹益君之繼.
法定代理人  鍾慧美
被      告  詹珮琪詹益君之繼.
兼上  二人
訴訟代理人  詹前漢詹益君之繼.
被      告   李平春詹益君之.
上列當事人間清償債務事件，本院於民國99年12月8日言詞辯論
終結，判決如下：
    主      文
被告於繼承被繼承人詹益君之遺產限度內，應連帶給付原告新台
幣柒拾伍萬元。
原告其餘之訴駁回。
訴訟費用由被告於繼承被繼承人詹益君遺產限度內連帶負擔。
    事實及理由
壹、程序部分：
一、按「債務人對於支付命令於法定期間合法提出異議者，支付
    命令於異議範圍內失其效力，以債權人支付命令之聲請，視
    為起訴或聲請調解。」，民事訴訟法第519 條第1 項定有明
    文。又民事訴訟法第56條第1 款所謂共同訴訟人中一人之行
    為是否有利益或不利益於共同訴訟人，係指於行為當時，就
    形式上觀之，非指經法院審理之結果而言（最高法院52年台
    上字第1930號判例參照）。本件原告主張訴外人即已歿之詹
    益君（下稱詹益君）向其借款先後3 次共計新台幣（下同）
    75萬元，並提供土地設定最高限額抵押權予原告供擔保，而
    被告為詹益君之繼承人應負連帶清償責任，遂對被告聲請本
    院准予核發98年度司促字第38608 號支付命令。嗣雖僅被告
    鍾佩儒、詹前漢於法定期間內對上開支付命令提出異議，然
    觀諸被告鍾佩儒異議理由略為：由於上開債務疑有造假，詹
    益君土地遭設定抵押，係其大陸籍配偶李平春佈局設坑讓詹
    益君簽借據等語（見本院卷第4 頁），顯非基於個人關係之
    抗辯，揆諸上揭判例意旨，應認其異議之效力及於全體連帶
    債務人而發生視同起訴之效力，自應併列詹珮琪、李平春為
    被告，合先敘明。
二、按訴狀送達後，不得將原訴變更或追加他訴，但請求之基礎
    事實同一者；擴張或減縮應受判決事項之聲明者，不在此限
    ，民事訴訟法第255 條第1 項第2 款、第3 款定有明文。原
    告聲請支付命令原係請求被告應給付原告三筆各25萬元（共
    75萬元）之借款及其中25萬元自96年11月15日起，另25萬元
    自96年11月20日起，其餘25萬元自96年11月23日起均至清償
    日止，按年息百分之5 計算之利息。嗣具狀請求被告應負連
    帶責任（見支付命令卷第35頁），應屬聲明之擴張，核符前
    揭法條規定，應予准許。
三、又原告於判決確定前，得撤回訴之全部或一部。但被告已為
    本案之言詞辯論者，應得其同意。訴之撤回應以書狀為之。
    但於期日，得以言詞向法院或受命法官為之。以言詞所為訴
    之撤回，應記載於筆錄，為同法第262 條所明定。原告於最
    後言詞辯論期日再撤回請求返還上開借款之「法定遲延利息
    部分」，經被被告同意並載明於筆錄（見本院卷第129 頁）
    ，核屬訴之一部撤回，亦合於上開規定，應予准許。
貳、實體部分：
一、原告主張：
  (一)被告之被繼承人詹益君於民國96年11月間向伊借款，伊於同
    年11月15日、同年11月20日、11月23日先後匯款3 次每次25
    萬元至詹益君銀行帳戶，合計共借款75萬元予詹益君，有借
    用證、借貸契約書及匯款單可證；詹益君並於同年11月20日
    提供其所有坐落桃園縣龍潭鄉○○段486 地號土地（下稱系
    爭土地）設定本金最高限額70萬元之抵押權（下稱系爭最高
    限額抵押權）予原告供擔保。因詹益君於98年3 月1 日死亡
    ，其繼承人即被告未為拋棄繼承或限定繼承，而繼承人對被
    繼承人債務應負連帶清償責任。原告於98年4 月30日寄發存
    證信函通知詹益君之繼承人出面解決債務，竟未獲置理，爰
    依繼承及消費借貸之法律關係，請求返還借款。又原告不知
    道詹益君有重度憂鬱症（下稱重鬱症），係事後才知道。詹
    益君的病歷雖記載，原欠款100 多萬元，但已還到剩下30
    幾萬元，但沒有還欠原告的錢，至於有沒有還欠他人的錢，
    伊不知道等語。
  (二)爰聲明：被告應連帶給付原告75萬元。
二、被告方面：
  (一)被告詹前漢、詹珮琪、鍾佩儒（下稱詹前漢3人）抗辯：
  1.被告詹前漢3 人於99年4 月、5 月間收受原告存證信函主張
    詹益君生前提供系爭土地設定系爭最高限抵押向原告借款云
    云。惟依詹益君生前所述，系爭土地設定之最高限額抵押權
    ，係伊為躲避其積欠前妻鍾慧美子女教育費用，因擔心鍾慧
    美查封系爭土地，遂由詹益君大陸籍配偶即被告李平春策劃
    找來大陸籍朋友即原告逼迫詹益君提供系爭土地設定上開抵
    押權，詹益君與原告間實際上並無借貸行為。
  2.自被告李平春介入導致詹益君與鍾慧美離婚後，被告詹前漢
    3人自幼即與鍾慧美同住，從未與原告見過面。98年3 月1日
    詹益君自殺身亡後至直至98年11月間，被告李平春為原告傳
    達原告與詹益君間之借貸情況，惟其說詞反覆，被告詹前漢
    3人否認系爭債務存在。
  3.詹益君生前經醫院診斷於96年3 月間即患有重鬱症，於本件
    借貸前後曾經有多次自殺未遂紀錄，經醫院治療病情沒有改
    善。而詹益君於96年10月5 日企圖服藥自殺獲救後送至桃園
    居善醫院，於同年11月5 日自出院。原告及被告李平春知悉
    詹益君精神耗弱無法處理自己事務，無工作謀生能力清償上
    開債務。惟原告稱詹益君分別於96年11月15日、同年11月20
    日、11月23日，分別向伊借款各25萬元共75萬元云云。然在
    極短時間且無連帶保證人情況下，竟共借貸75萬元，顯不合
    常理。被告詹前漢等3 人認為系爭債務並不存在，原告應舉
    證以實其說。況縱令詹益君生前果真有向原告借款75萬元，
    依其病歷記載「借款100 多萬元，還到剩下30多萬元」等語
    ，亦可證明只剩欠款30多萬元。又被告詹前漢3 人就系爭債
    務僅以因繼承所得遺產為限，負清償責任，謹為限定繼承抗
    辯。
  4.並答辯聲明：原告之訴駁回。
  (二)被告李平春僅於本院最後言詞辯論期日到庭稱：上開借款係
    伊出面所借，同意原告之請求，未提出書狀為任何聲明或陳
    述。
三、本件不爭執事項：
  (一)詹益君與前妻鍾慧美婚姻關係存續中，育有詹前漢、詹佩琪
    、鍾佩儒（從母姓）三名子女，有戶籍謄本在卷可稽（見本
    院卷第27頁、第78頁至79頁）。
  (二)詹益君所有系爭土地於96年11月20日設定最高限額抵押權登
    記予原告，存續期間自96年11月15日起至104 年12月31日止
    ，有土地登記謄本在卷供參（見支付命令卷第11頁、第12頁
    ）。
  (三)詹益君於98年3 月1 日死亡，其繼承人有被告詹前漢等3 人
    及大陸籍配偶即被告李平春共4 人，有戶籍謄本、國稅局遺
    產稅申報書及核定通知書及相關資料影本在卷可稽（見本院
    卷第58頁至72頁）。
  (四)詹益君之繼承人未向法院聲請限定繼承或拋棄繼承，有本院
    家事法庭98年12月28日桃院永家春98年度行政字第475 號函
    影本在卷足憑（見支付命令卷第37頁）。
四、本院判斷：
  (一)原告與詹益君間有無系爭債務存在？
  1.按民事事件採證據優勢法則，其證明程度較諸刑事為輕。且
    民事事件證據之證明力較為強大，更為可信者，即足以使審
    理事實之人對於爭執之事實認定其存在，更勝於不存在，即
    達到蓋然的心證，此即所稱之「證據優勢法則」。故在具體
    案件審理中，若兩造所主張之事實及提出之證據，經衡量後
    對「待證事實」可達到前開所稱蓋然之心證時，法院即應為
    信該當事人所主張之事實為真；反之，則應認該當事人主張
    之事實為偽。準此，原告於起訴原因已有相當之證明，而被
    告於抗辯事實並無確實證明方法，僅以空言爭執者，當然認
    定其抗辯事實之非真正，而應為被告不利益之裁判，最高法
    院上字第1679號判決意旨，亦揭示同一見解。
  2.原告主張詹益君生前曾向伊先後借款3 次合計75萬元，並提
    出借用證3 紙、借貸契約1 紙、匯款單2 紙、抵押權之他項
    權利證明書、土地登記謄本為證，被告詹前漢3 人則否認有
    有上開借款存在。經查：
  (1)按公文書推定為真正。原告所提出之系爭最高限額抵押他項
    權利證明書及土地登記謄本，性質上屬於公文書。被告詹前
    漢3 人既未提出反證推翻此兩份書面之證據力，應推定為真
    正。是原告主張詹益君生前曾將系爭土地設定最高限額抵押
    權予被告之事實，堪信為真正。惟最高限額抵押係額抵押係
    就將來發生之債權所設定之抵押權，其債權額在結算前並不
    確定，實際發生之債權額不及最高額時，應以其實際發生之
    債權額為準。本件原告主張對詹益君有75萬借款債權存在，
    為被告詹前漢3 人所否認，而消費借貸屬要物契約，自應由
    原告就消費借貸法律關係存在之事實負舉證之責。
  (2)原告主張伊匯款借予詹益君，有3 張匯款單各25萬元，其中
    1 張遺失，提出匯款單2 紙為證，經提示被告稱：無意見（
    見本院卷第38頁背面，51頁背面），揆諸其真意可認被告並
    不否認該匯款單形式上之真正。審酌：(1)詹益君生前於96年
    11月16日、同年11月19日、11月23日確有各25萬元之三筆匯
    款至其銀行帳戶，有本院依原告聲請向渣打銀行龍潭分行調
    取詹益君設於該銀行之帳戶之交易往來明細在卷可稽（見本
    院卷第46頁至48頁）；其中兩筆25萬元，核與原告所提出上
    開2 紙匯款單上之日期及金額相符（見本院卷第25頁）；亦
    與原告所提出上開3 紙借用證所記載之借款金額與時間，正
    相吻合（按上開3 紙借用證固係私文書，被告詹前漢3 人否
    認其真正，而詹益君已死亡無從證明為真正。惟原告提出時
    間係在其聲請向渣打銀行調閱上開匯款資料之前，仍得供本
    院心證參考資料之一）；復與系爭最高限額抵押權所設定之
    70萬元，大致相符。(2)再細繹詹益君生前之病歷摘要記載：
    有重鬱症。當時欠債100 多萬元，工作壓力大（見本院卷第
    107 頁）；另其診療記錄亦記載：．．負債100 多萬元，賭
    博欠下等語（分別見本院卷第107 頁、第112 頁、第113 頁
    背面）；足證詹益君生前確因負債致壓力大而住院，且其住
    院期間係自96年10月5 日至同年11月5 日計1 個月（見本院
    卷第107 頁），再核對原告借款予詹益君之時點係同年11月
    16日、19日、23日，係在詹益君出院之後，其借款時間與出
    院時間相銜接，堪可採信。綜上各節以析，原告主張詹益君
    生前曾向伊借款75萬元之事實，可採信為真正。
  3.至於，詹益君生前雖有重鬱症，其最後一次住院期間係自96
    年10月5 日起至同年11月5 日止計1 個月，已如前述。惟細
    繹其治療經過：「經合併藥物治療及心理治療，環境治療、
    復健活動等協助下，病情改善」等語，有其病歷摘要可證（
    見本院卷第107 頁），有居善醫院之病歷摘要可證（見本院
    卷第117 頁），足見詹益君經治療後其最後病情已有改善，
    始自居善醫院出院；復無證據證明詹益君之病情已達精神耗
    弱致無法處理自己事務程度，且其生前亦未受有宣告監護或
    輔助監護宣告。從而，被告詹前漢3 人抗辯原告明知詹益君
    生前精神耗弱不能處理自己事務，不可能於短時間內向原告
    借款云云，既未舉證以實其說，委不足採。
  4.又證人詹秋香即詹益君之姐姐於本院審理中固證稱：詹益君
    生前並未向原告借款，係因擔心前配偶鍾慧美要告他，怕被
    執行，才虛偽設定抵押權予原告等語（見本院卷第91頁），
    惟該證人為被告詹前漢3 人之姑姑，關係密切，其證言難免
    偏頗，且其上開所證與上述銀行交易往來明細及抵押權他項
    權利證明書等書證不符，應認係迥護被告詹前漢3 人所為之
    證述，殊難採信。
  5.末以，被告復抗辯詹益君縱有向原告借款75萬元，惟依其病
    歷記載「欠款100 多萬元，還到剩30幾萬元」，其欠款餘額
    亦僅有30多萬元，此為原告所否認。經查，上開病歷記載日
    期為96年10月13日（見本院卷第116 頁），顯係在詹益君向
    原告借上開75萬元之前。是縱令上開病歷記載屬實，亦無從
    證明詹益君已清償積欠原告75萬元借款甚明，是被告詹前漢
    3 人執此抗辯，亦無可採。
  (二)被告詹前漢3人為限定繼承抗辯，是否可採？
  1.按「繼承人對於被繼承人之債務，以因繼承所得遺產為限，
    負清償責任。」，「繼承人對於被繼承人之債務，以因繼承
    所得遺產為限，負連帶責任」，98年6 月10日公布施行之民
    法第1148條第2 項、第1153條第1 項分別定有明文。又繼承
    在民法繼承編98年5 月22日修正施行前開始，繼承人因不可
    歸責於己之事由或未同居共財者，於繼承開始時無法知悉繼
    承債務之存在，致未能於修正施行前之法定期間為限定或拋
    棄繼承，且由其繼續履行繼承債務顯失公平者，於修正施行
    後，以所得遺產為限，負清償責任。為98年6 月10日修正公
    布之民法繼承篇施行法第1 之3 條第4 項所明定。揆諸其立
    法意旨係採繼承人負限定責任制。查本件被告繼承詹益君遺
    產發生於98年3 月10日（即詹益君死亡日），係在98年6 月
    10日上開民法修正公布前，是否有民法施行法第1 之3 條第
    4 項之適用？自應以「由其繼續履行繼承債務，是否顯失公
    平」，茲為判斷之依據。
  2.經查：(1)詹益君生前於87年5 月21日已與鍾慧美離婚，且於
    91年11月間另娶大陸籍配偶即被告李平春，有戶籍謄本在卷
    足憑。而詹益君之生前最後住所與被告詹前漢3 人之住所不
    同，是被告詹前漢3 人抗辯渠等均與鍾慧美同住，而未與詹
    益君同住，堪可採信。準此，可認被告詹前漢3 人係「因不
    可歸責於己事由或未同居共財，於繼承開始時無法知悉繼承
    債務之存在，致未能於修正施行前之法定期間為限定或拋棄
    繼承」情形。(2)又詹益君之遺產總額雖經國稅局核定為308
    萬8,924 元（高於詹益君之債務75萬元），有本院依職權調
    取之詹益君遺產稅申報書、核定通知書及相關資料在卷可佐
    （見本院卷第58頁至72頁）。惟細繹其遺產內容係含系爭土
    地在內之10筆土地，其中系爭土地係詹益君單獨所有，惟國
    稅局核定價額為36萬2,340 元，顯然尚遠低於詹益君所積欠
    原告之債務75萬元；另詹益君雖另有9 筆土地，然均係與他
    人分別共有或公同共有之土地（分別為龍潭鄉○○段273 地
    號土地，龍潭鄉○○○段144-2 、534 、144 、534-3 地號
    土地，龍潭鄉○○○段77-5、77-27 、77-103、82-2地號土
    地），雖然該9 筆土地國稅局核定之遺產總額合計高於詹益
    君所欠75萬元之債務，有上開遺產稅申報書可稽，然此等公
    同共有或分別共有之土地，實務上每因變價或處分不易，未
    必有國稅局所核定之遺產價額，常有繼承人申請實物抵繳情
    形（遺產及贈與稅法第30條參照）；(3)另詹益君生前曾因重
    鬱症而曾至居善醫院治療，無論其大陸籍配偶即被告李平春
    或詹前漢3 人對其債務狀況，均未必全然知悉。(4)再參酌98
    年6 月10日修正公布之民法繼承篇施行法第1 之3 條第4 項
    規定之立法意旨，乃在避免繼承人因不知法律而未於法定期
    間內為限定或拋棄繼承之聲請，致背負繼承債務而影響生計
    之不合理現象；是本件若令被告對詹益君之債務負連帶清償
    責任，應有「顯失公平」情形，被告詹前漢3 人為限定繼承
    抗辯，核屬可採。從而，原告請求被告應連帶返還詹益君生
    前債務，應以被告繼承詹益君遺產為限，負連帶清償責任，
    以符公平之旨。
  3.末依98年6 月10日修正前民法1154條規定，繼承人有數人，
    其中一人主張限定繼承，其他繼承人，視為同為限定繼承。
    是被告詹前漢3 人為限定繼承之主張，被告李平春視為同為
    限定繼承。被告李平春雖曾陳稱：同意原告之請求，然揆諸
    其真意仍是在繼承詹益君遺產之範圍內負連帶清償之責，併
    予敘明。
五、綜上，原告依繼承及消費借貸之法律關係，請求被告連帶給
    付詹益君生前所積欠之債務75萬元。依限定繼承之法則，認
    被告於繼承被繼承人詹益君遺產之限度內，應連帶給付原告
    75萬元為有理由，應予准許，其逾此範圍之請求，則屬無據
    ，不應准許。
六、本件事證已臻明確，兩造其餘爭點暨攻擊防禦方法，核與本
    件判決之結果無影響，爰不一一論述，併此敘明。
七、據上論結。本件原告之訴為一部有理由，一部無理由，依民
    事訴訟法第79條、第85條第2 項，判決如主文。
中    華    民    國    99    年    12    月    31    日
                    民事第二庭法  官  張金柱
如對本判決上訴，須於判決送達後20日內向本院提出上訴狀。如
委任律師提起上訴者，應一併繳納上訴審裁判費。
以上正本證明與原本無異。
中    華    民    國    99    年    12    月    31    日
                              書記官  陳美宜

司法院資訊處製作；財團法人民間司法改革基金會備份。
